行　政　法　院　判　決　　　　　　　　　　　　　八十八年度判字第一一一九號
　　原　　　告　台灣積體電路製造股份有限公司
　　代　表　人　甲○○
　　訴訟代理人　林鎰珠律師
　　被　　　告　經濟部智慧財產局（原經濟部中央標準局）
右當事人間因發明專利申請事件，原告不服行政院中華民國八十七年三月十七日台八
七訴字第一一一七三號再訴願決定，提起行政訴訟。本院判決如左︰
　　主  文
原告之訴駁回。
　　事  實
緣原告於民國八十四年三月一日以其「提昇與旋施玻璃黏著之方法」係在沈積不同材
質層之前完成製備硬化旋施玻璃表面之方法，包括在真空室中加熱旋施玻璃層，和在
不破壞真空情況下將不同材質層沈積在該旋施玻璃層表面等情，向被告申請發明專利
。案經被告編為第00000000號審查，不予專利。原告修正專利說明書，申經
再審查結果，仍不予專利，發給八十六年四月二十八日台專（玖）○一○三八字第一
一五九○五號專利再審查審定書。原告不服，提起訴願、再訴願，經遭駁回，遂向本
院提起行政訴訟。茲摘兩造訴辯意旨如次：
原告起訴意旨略謂︰一、對於原處分機關指稱本案申請專利範圍已涵蓋一般對SOG 之
真空預熱處理一詞，有相當大的偏差，概習知SOG 之真空預熱處理主要為令燈管內部
溫度穩定者，而其他對SOG 之加熱處理亦為在形成SOG 之作業期間施行者，且其目的
為在於去除旋施玻璃中之溶劑以及使其固化（硬化）而已，而本案之熱處理為明確界
定在該旋施玻璃已完全固化（硬化）後，且在隔一段時間後準備進行覆蓋其他材料層
之前才施行者，且本案之目的為在於去除旋施玻璃在停滯期間所吸收的濕氣，故而無
論就施加的時機、場合、目的與功效上均與習知旋施玻璃（SOG） 的真空預熱處理完
全不同，如何據以主觀認定本案範圍過廣。而本案申請專利範圍中所界定之文字中，
除了包括在真空室中加熱旋施玻璃之步驟外，更明確定義為用以去除旋施玻璃之濕氣
者，由上述字面上的含意，可轉譯上述語意為：「一用以去除旋施玻璃內部濕氣之真
空加熱該旋施玻璃之步驟」由此方式解釋即可清楚得知，本案申請專利範圍中已明確
界定為一種去除濕氣之加熱程序，因此，若非屬去除旋施玻璃濕氣之加熱均非屬本案
涵蓋的範圍，足以證明本案並未涵蓋習知旋施玻璃（SOG） 之各種加熱步驟，故原處
分機關所持之說詞，確有再予斟酌之必要。二、至於原處分機關指稱本案可透過電漿
輔助化學氣相沈積（PECVD） 機台施行以及為簡單附加之說詞，更為不足服人，概以
本案之方法雖僅為一真空加熱之步驟而已，然而是否符合專利性，並不以步驟的複雜
程度評斷，而係以新穎性及進步性為依據，本案為一種可解決困擾已久之旋施玻璃與
材料層之間的黏著起泡與剝落的問題，而在專利法中並不排除以不同方法解決相同問
題之個別的技術，其中一種可能以複雜的技術予以解決，而另外一種可能以簡單的方
法解決相同的問題，然而無論使用那種方法，只要是可達到預期的效果，均為符合專
利要件，而雖僅為一道對旋施玻璃加熱去除一詞，即有相當大的偏差，概習知SOG 之
真空預熱處理主要為令燈管內部濕氣的步驟，然以發明性而論，為一前所未有的概念
，若以原處分機關及原決定機關指稱本案為如何的易於執行以及如何地簡單，然而本
案具發明性之癥結點為在於：「不易輕易思及者」，而原處分機關以及原決定機關的
論點顯為後見之明，如何令原告心服，亦如何據以否定本案專利性，當應再予詳查。
三、而本案為可透過前述電漿輔助化學氣相沈積（PECVD） 機台進行本案所稱之對旋
施玻璃去除濕氣的步驟，然此更為有助於本案實施而已，使得本案無需透過其他機台
進行，更有加速作業效率之效果，至於該PECVD 機台之真空及中溫環境，亦不足直接
認定本案該除濕程序為顯而易知，因此，本案特點為在於〞除濕〞，與製程機台毫不
相干，故而原處分及原決定機關之此等說詞，亦有過於牽強之情事。四、綜上所述，
本案為提供一種可有效地去除旋施玻璃與材質層之間黏著起泡與剝落等問題之方法，
確為符合新穎性及進步性甚明，而原處分及原決定機關所為之各項理由均為片面主觀
的臆測而已，不足認定本案不符專利性，為此特依法據理提起行政訴訟，且由於本案
內容為較艱深且相當專業的半導體技術，在此一併請求賜予當面言詞辯論的機會，並
懇請大院詳為查核，並早日賜為撤銷原處分及原決定之適法判決等語。
被告答辯意旨略謂︰一、依專利法第二十條第二項規定，發明係運用申請前既有之技
術或知識，而為熟習該項技術者所能輕易完成時，雖無同條第一項所列情事，仍不得
申請取得發明專利。本案「提昇與旋施玻璃黏著之方法」，主要為在該旋施玻璃層硬
化處理後而欲沈積不同材質之前，在真空室中加熱該旋施玻璃層，用以除去旋施玻璃
層所吸收之濕氣；惟查於積體電路表面平坦化之步驟中運用塗佈式氧化矽膜並將其加
熱處理之技術乃為已知者，而如說明書第１０頁所示，樣品於CVD 前開放於空氣中之時
間愈長，其CVD 後於氮化矽界面之氣泡數目愈多，此乃吸收濕氣所致，亦為習知之狀
況；如本局初審審定書之理由二所述，於真空預熱處理屬一般薄膜技術慣用的手段，
即如附件「金屬手冊」第５冊第396頁第１欄第 至行所述，以真空加熱處理除去
濕氣量，更是一般已知常用之技藝。原告於八十五年十一月十一日所提申請專利範圍
第１、１０項中以「在真空室中加熱該旋施玻璃，用以去除旋施玻璃層所吸收的濕氣」
來界定本案之技術特徵，顯為熟習此項技藝人士所能輕易達成者，且已涵蓋一般對SO
G 之真空預熱處理步驟之範圍，實不具進步性。二、原告於申請再審查理由書第４頁
稱「本案之預熱處理的條件方面更為界定在濕度、壓力及時間分別為350-450℃、3to
rr、0.5 分鐘以上」云云。惟此並未界定於申請專利範圍第１及１０項之獨立項中，本
局曾於再審查核駁理由先行通知書中提出，請其修正，惟原告卻未具體修正，故顯然
「在真空室中加熱該旋施玻璃，用以去除旋施玻璃層所吸收的濕氣」所採用之加熱條
件為任何熟習此項技藝人士皆可輕易達成者，本案所請自不具進步性。綜上所述，本
局所為應不予專利之審定並無違法，本案原告之訴無理由，敬請駁回原告之訴等語。
　　理  由
按依專利法第二十條第二項規定，發明係運用申請前既有之技術或知識，而為熟習該
項技術者所能輕易完成時，雖無同條第一項所列情事，仍不得申請取得發明專利。本
件原告於八十四年三月一日以其「提昇與旋施玻璃黏著之方法」係在沈積不同材質層
之前完成製備硬化旋施玻璃表面之方法，包括在真空室中加熱旋施玻璃層，和在不破
壞真空情況下將不同材質層沈積在該旋施玻璃層表面等情，向被告申請發明專利。案
經被告編為第00000000號審查，不予專利。原告修正專利說明書，申經再審
查結果，被告以本案係加入一道真空焙烤去除旋施玻璃濕氣之步驟，以解決硬化之旋
施玻璃層與其上方沈積層間之剝離與起泡問題，惟申請專利範圍第一項及第十項之獨
立項中對本案之技術重點僅述「在真空室中加熱該旋施玻璃」，其範圍已涵蓋一般
對SOG 之真空預熱處理，亦與申請再審查理由書所稱「本案之預熱處理的條件方面更
為界定在溫度、壓力及時間分別為350至450度C、3torr、0.5 分鐘以上」不符，依專
利法第二十條第二項規定，應不予專利。原告不服，提起訴願後，訴願決定機關為昭
慎重，乃將本案申請卷及訴願理由書等；送請工業技術研究院審查，其審查意見略謂
：「本案之重點在於『利用真空室加熱方法用以去除旋施玻璃層所吸收的濕氣』以提
昇與旋施玻璃黏著之方法。一般工業界所習知之旋施玻璃應用為金屬層間之介電層塗
佈，廣泛之使用技藝為形成旋施玻璃于積體電路上，然後加以熱處理以進行固化（硬
化）及將溶劑完全揮發且轉化為二氧化矽，然後一般利用電漿輔助方式以氣相沈積之
法沈積另一材料。此電漿輔助化學氣相沈積技術一般皆為真空、中溫（375℃－450℃
）下進行。故一般技術者很容易利用現成之設備進行旋施玻璃之除濕氣步驟。故判斷
為習知技藝之延申，應不予專利。」有審查意見書附訴願卷可稽。此項審查意見，具
有鑑定性質，客觀公正，足堪採信。原告訴稱，本案為提供一種可有效的去除旋施玻
璃與材料層之間黏著起泡與剝落等問題之方法，確為符合新穎性及進步性甚明云云，
揆諸上開審查意見，尚無足採。本件原處分於法並無不合，一再訴願決定遞予維持，
亦無違誤，均應予維持。原告起訴意旨難謂有理由，應予駁回。又本件事證已臻明確
，並無舉行言詞辯論之必要，併予指明。
據上論結，本件原告之訴為無理由，爰依行政訴訟法第二十六條後段，判決如主文。
中    華    民    國     八十八      年      四      月      十五       日
                    行 政 法 院 第 二 庭
                                審 判 長 評  事      陳  石  獅
                                         評  事      徐  樹  海
                                         評  事      彭  鳳  至
                                         評  事      黃  合  文
                                         評  事      林  茂  權
右  正  本  證  明  與  原  本  無  異
                                         法院書記官  王  福  瀛
中    華    民    國     八十八      年      四      月      十六       日
